臺灣高等法院高雄分院刑事裁定
抗　 告　 人
即原處分機關　交通部公路總局高雄區監理所屏東監理站
代　 表　 人　乙○○
受 處　分 人　甲○
即 異　議 人
上列抗告人因受處分人違反道路交通管理處罰條例案件，不服臺
灣屏東地方法院，中華民國96年2 月1 日所為裁定（95年度交聲
字第178 號），提起抗告，本院裁定如下：
    主  文
原裁定撤銷，發回臺灣屏東地方法院。
    理  由
一、原處分意旨略以：異議人即受處分人甲○前於民國93年6 月
    27日因駕駛車牌號碼6G-0633 號自用小客車超速為警當場舉
    發，並經原處分機關作成屏監違字第裁82-Z00000000號裁決
    書，於93年10月11日送達異議人之駕籍登記地址，嗣因異議
    人逾期未繳納罰鍰，而經原處分機關逕行註銷駕駛執照，且
    自93年11月21日起1 年內不得重新考領駕駛執照，惟異議人
    於禁止考領執照期間經過後，並未重新考領駕駛執照，復於
    95 年1月2 日14時30分許，駕駛前開自小客車行經嘉義縣嘉
    北公路崙陽段，因「未帶駕照」、「未帶行照」之違規，為
    警開單舉發，而經原處分機關就上開事實，依道路交通管理
    處罰條例第21條第1 項第1 款、第14條第1 項第2 款規定，
    分別裁處罰鍰新臺幣（下同）12,000元、600 元（行車執照
    未隨車攜帶裁處600 元部分未據異議而確定）。
二、異議意旨略以：異議人日前前往屏東監理站辦理驗車，於清
    理稅款時始知其因無照駕駛遭科處罰鍰，惟異議人並未居住
    於戶籍地，為了生計而前往雲林縣工作，故亦未親自接獲裁
    決書，異議人對其駕駛執照因未繳納超速行駛之罰鍰而遭逕
    行註銷駕駛執照之情毫無所悉，政府不應僅為結案方便而在
    人民毫不知情之情形下逕予裁罰，如此已使百姓蒙受無照駕
    駛之罰鍰損失，更遭受吊照命運，上開裁決，顯有違誤，爰
    依法聲明異議等語。
三、本件原裁定意旨略以:
壹、按行政行為應受法律及一般法律原則之拘束；行政行為之內
    容應明確；行政行為，非有正當理由，不得為差別待遇。行
    政行為，應依下列原則為之︰1.採取之方法應有助於目的之
    達成。2.有多種同樣能達成目的之方法時，應選擇對人民權
    益損害最少者。3.採取之方法所造成之損害不得與欲達成目
    的之利益顯失均衡，行政程序法第4 、5 、6、7條分別定有
    明文。而行政處分亦為行政行為之一種，自應遵循上開原理
    原則，是行政處分亦應就具體個案，衡量其方法與目的間是
    否均衡。且行政程序法第96條第1第6 款亦規定：行政處分
    以書面為之者其中應記載表明其為行政處分之意旨及不服行
    政處分之救濟方法、期間及其受理機關；同法第110條第1項
    則規定：書面之行政處分自送達相對人及已知之利害關係人
    起；書面以外之行政處分自以其他適當方法通知或使其知悉
    時起，依送達、通知使知悉之內容對其發生效力。再觀違反
    道路交通管理事件統一裁罰基準及處理細則第43條規定，違
    反道路交通管理事件之裁決，應參酌舉發違規事實、違反情
    節、稽查人員處理意見及被處分人之陳述，依基準表裁處，
    不得枉縱或偏頗。違反道路交通管理事件裁決書處罰主文欄
    ，應依基準表記明處罰種類，並依下列規定填註：1.罰鍰金
    額應以中文大寫記載明確，有增、刪、塗改之部分應加蓋處
    罰機關校正章戳。2.沒入處分應記明沒入物名稱、及可資辨
    識該沒入物之資料（型號、規格、尺寸等）。3.吊扣汽車牌
    照或駕駛執照處分，應記明應受吊扣之汽車牌照或駕駛執照
    名稱、號碼及吊扣期間。4.吊銷、註銷或扣繳汽車牌照、駕
    駛執照、營業小客車執業登記證等處分，應記明各該處分種
    類及標的名稱、號碼。同法第45條規定「違反道路交通管理
    事件，於行為人到案聽候裁決者，處罰機關經裁決後，應宣
    示裁決內容，並將聲明異議期間及提出書狀之機關，於宣示
    時一併告知，且記載於裁決書。違反道路交通管理事件，行
    為人不依規定自動繳納罰鍰，或不依通知限期到案，處罰機
    關逕行裁決者，得不宣示。但應依前項規定於裁決書載明應
    記載事項，並送達受處分人。」、第46條規定「裁決書於當
    場宣示後交付受處分人，並於送達簿上簽名或蓋章；拒絕簽
    收者，記明其事由，視同已交付。逾期不到案逕行裁決者，
    裁決書應於裁決後三日內派員送達或掛號郵寄受處分人。派
    員送達者，並取具送達證附卷。」，其中要求監理所（監理
    站、監理分站）將處罰主文記載明確，目的在於符合行政法
    一般原理原則中之明確性原則；而異議人到期聽候裁決時，
    監理所（監理站、監理分站）應宣示裁決內容，若異議人未
    依通知到案或繳納罰款，監理所方有逕行裁決之權力，並將
    裁決書合法送達異議人，其中更強調「應依前項規定於裁決
    書載明應記載事項，並送達受處分人」，異議人如對此不服
    ，再依限提出聲明異議，依序而行，是行政程序法中所重視
    之教示制度，於違反交通規則之裁決非但亦須為同一之適用
    ，尚且須要特別注意遵守，除確保依法行政之原則外，同時
    俾便人民於不服時能依其教示適時提出救濟，以保障人民權
    益，如此違反交通管理事件之處罰方符合正當法律程序原則
    之要求。
貳、又道路交通管理處罰條例業經修正並於95年7月1日施行，而
    依本件異議遭逕行註銷駕駛執照時即修正前之道路交通管理
    處罰條例第65條規定：「汽車所有人、駕駛人違反道路交通
    管理，經主管機關裁決後逾15日未向管轄地方法院聲明異議
    ，或其聲明異議經法院裁定確定，而不依裁決或裁定繳納罰
    鍰或不繳送汽車牌照、駕駛執照者，依左列之規定處理之：
    1.經處分吊銷汽車牌照或駕駛執照者，由公路主管機關逕行
    註銷。2.經處分吊扣汽車牌照或駕駛執照者，按其吊扣期間
    加倍處分；仍不依限期繳送汽車牌照或駕駛執照者，吊銷其
    汽車牌照或駕駛執照。3.罰鍰不繳者，按其罰鍰數額，易處
    吊扣汽車牌照或駕駛執照1個月至3個月；不依期限繳送汽車
    牌照或駕駛執照者，吊銷其汽車牌照或駕駛執照。」「前項
    第3款之汽車所有人、駕駛人如無汽車牌照或駕駛執照可資
    易處吊扣時，得就原處分或裁定確定之罰鍰加倍處罰；逾15
    日後仍不繳納者，移送法院強制執行。」，及修正前違反道
    路交通管理事件統一裁罰基準及處理細則第61條規定：「違
    反道路交通管理事件，受處分人於裁決後逾20日未向管轄地
    方法院聲明異議，或其聲明異議經法院裁定確定，而不依裁
    決或裁定繳納罰鍰或不繳送汽車牌照、駕駛執照者，依下列
    規定處理：1.罰鍰不繳者，如受處分人領有有效之汽車牌照
    、駕駛執照時，得以新臺幣每滿1千元罰鍰折算易處吊扣汽
    車牌照、駕駛執照1個月，不足1千元者以1千元計算，但易
    處吊扣期限不得逾3個月；受處分人仍不於15日限期內繳送
    汽車牌照、駕駛執照者，吊銷其汽車牌照、駕駛執照。2.經
    處分吊扣汽車牌照、駕駛執照者，按其吊扣期間加倍處分，
    受處分人仍不於15日限期內繳送汽車牌照或駕駛執照者，吊
    銷其汽車牌照或駕駛執照。3.經處分吊銷、註銷汽車牌照、
    駕駛執照者，由處罰機關逕行註銷。4.經處分吊銷、註銷執
    業登記證者，由處罰機關於裁決確定後，移送該管警察機關
    逕行註銷。5.經處分沒入之車輛、高音量喇叭或噪音器物、
    測速雷達感應器、攤棚、攤架者，於裁決確定後銷燬。6.經
    處分追繳欠費者，於裁決確定後，將裁決書抄本移送應收欠
    費之機關以憑繳欠費。同條第2項：「前項第1款之受處分人
    ，如無汽車牌照、駕駛執照可資易處吊扣時，得就原處分或
    裁定確定之罰鍰加倍處罰，逾15日後仍不繳納者，移送行政
    執行處執行。」同法第3項：「依第1項各款所為之處罰，均
    應於裁決書處罰主文內填記明確，罰鍰折算易處吊扣處分之
    基準，並應於裁決書附記欄內記明；依前項規定加倍處罰罰
    鍰之數額、繳納期限，亦應於裁決書處罰主文記明。」等規
    定，可說明監理所（監理站、監理分站）對受處分人合法送
    達裁決書之後，而受處分人於裁決後逾20日未向管轄地方法
    院聲明異議，或其聲明異議經法院裁定確定，而不依裁決或
    裁定繳納罰鍰或不繳送汽車牌照、駕駛執照者，監理所（監
    理站、監理分站）才能依據上開處罰條款第65條及基準及處
    理細則第61條規定依序為之，否則依照原處分機關前開於93
    年10月6日以屏監違字第裁82-Z00000000號裁決書處罰異議
    人之主文記載為：「一、裁處罰鍰新臺幣陸仟元整，並依第
    63條第1項記違規點數1點。罰鍰限於93年11月5日前繳納。
    二、上開罰鍰逾期不繳納之處分：（一）自93年11月6日起
    易處吊扣駕駛執照3個月，並限於93年11月20日前繳送。
    （二）93年11月20日前未繳送駕駛執照者，自93年11月21
    日起易處吊銷，並逕行註銷駕駛執照。（三）駕駛執照吊（
    註）銷後，自93年11月21日起1年內不得重新考領駕駛執照
    。」，此一次裁決之合法送達僅1次，卻對異議人產生4個行
    政處分，無異讓異議人喪失前開法律所規定救濟之權利，不
    但違反前開行政程序法第96條第1項第6款、第110條及違反
    道路交通管理事件統一裁罰基準及處理細則第45條但書之規
    定，而且與母法（修正前道路交通管理處罰條例）授權之目
    的未盡相符，亦與法律保留原則有違。是原處分機關一次裁
    決書之合法送達，應僅對異議人產生屆期繳納罰鍰義務之效
    力，最後所產生註銷異議人駕駛執照之行政處分，即非適法
    ，導致異議人於本件時、地，因駕駛執照業經註銷未再考照
    而未領有駕駛執照駕車之違規事實，顯非合理，故異議人以
    不知駕駛執照被逕行註銷為由而對本件裁決提出異議雖無理
    由，但原處分既有上開所述之瑕疵，仍將原處分予以撤銷，
    固非無據。
四、本院按，受處分人不服道路交通管理處罰條例第8條所定主
    管機關所為之處罰者，得於接到裁決書之翌日起20日內，向
    管轄地方法院聲明異議；聲明異議，應以司法狀紙，敘述異
    議之理由，提出於原處分機關為之，道路交通管理處罰條例
    第87條第1項、道路交通案件處理辦法第13條前段分別定有
    明文。次按，依道路交通管理處罰條例第87條規定向管轄法
    院聲明異議之期間，自裁決送達之翌日起算，並得依法扣除
    在途期間，道路交通案件處理辦法第12條亦有明文。又處理
    違反道路交通管理事件，有關文書送達之程序，依行政程序
    法之規定；送達，於應受送達人之住居所、事務所或營業所
    為之；於應送達處所不獲會晤應受送達人時，得將文書付與
    有辨別事理能力之同居人、受僱人或應送達處所之接收郵件
    人員，違反道路交通管理事件統一裁罰基準及處理細則第5
    條，行政程序法第72條第1項前段、第73條第1項分別定有明
    文。又受公寓大廈管理委員會僱用之管理員，其所服勞務包
    括為公寓大廈住戶接收郵件者，性質上應屬全體住戶之受僱
    人。郵政機關之郵差送達文書於住、居所、事務所或營業所
    ，不獲會晤應受送達人，而將文書付與公寓大廈管理員者，
    為合法送達，該管理員何時將文書轉交應受送達人，已生之
    送達效力不受影響，此亦有最高法院88年度台上字第1752號
    判決可資參照。是本件之重點在於：上開一次裁決書是否已
    合法送達於異議人？及上開一次裁決書是否因逾越母法而有
    瑕疵？
五、經查：本件屏東監理站於93年10月6日作成之屏監違字第裁
    82-Z00000000號違反道路交通管理事件裁決書，於93年10月
    11日送達異議人之屏東縣屏東市○○路12巷20之4號住所地
    並由該住所之受僱人即翠堤春警衛室之大樓管理員收受等情
    ，業據異議人於原審調查時所不爭執，並有上開裁決書及掛
    號郵政收件回執各1份在卷可稽（原審卷第11-12頁），揆諸
    前開判決要旨，上開裁決書應已於93年10月11日即發生送達
    之效力，異議人以需外出工作故實際居住地非戶籍地云云，
    不影響該裁決書應發生合法送達之效力。
六、原審裁定雖以：上開裁決書係屏東區監理所逾越母法以一次
    之裁決，作成4個行政處分而送達，此一次裁決之合法送達
    應僅有1次，然卻對異議人產生4個行政處分，實無異讓異議
    人喪失救濟之權利，不但違反前開行政程序法第96條第1項
    第6款、第110條及違反道路交通管理事件統一裁罰基準及處
    理細則第45條但書之規定，而且與母法（修正前道路交通管
    理處罰條例）授權之目的未盡相符，亦與法律保留原則有違
    云云。惟按，監理機關自89年7月1日起採用「一次裁罰作業
    」，即當汽車、機車及駕駛人被舉發違反道路交通管理事件
    後，如車主或駕駛未在應到案期限內自動繳納罰鍰或到案聽
    候裁決，處罰機關乃於1個月內依違反道路交通管理事件統
    一裁罰標準表逕行裁決。如有有效牌照或駕照可資易處者，
    將分階段處罰之內容（罰鍰、吊扣、吊銷及逕行註銷）及履
    行期限，於裁決書中一次敘明並送達受處分人；如無有效牌
    照、駕照可資易處處罰者，則就原處分或裁定確定之罰鍰加
    倍處分並訂定應繳納之期限，仍無故不繳納者，將移送法院
    強制執行並註明各履行期限於裁決書送達受處分人，以簡化
    交通違規之裁決程序，該「一次裁決作業程序」依道路交通
    管理處罰條例第65條第1項第3款之規定，於受處分人罰鍰不
    繳納時，按其罰鍰數額，易處吊扣汽車牌照或駕駛執照；如
    再不依期限繳送汽車牌照或駕駛執照供吊扣，則吊銷汽車牌
    照或駕駛執照，上開經處分罰鍰，而行為人不繳納罰鍰後之
    「易處吊扣」、不依期限繳照供吊扣則「吊銷汽車牌照或駕
    駛執照」，均係法律明定之「罰鍰不繳」之當然法律效果，
    不待原處分機關另行作成「易處吊扣、吊銷」之行政處分或
    通知，原處分機關亦無裁量是否易處吊扣、吊銷汽車牌照或
    駕駛執照之權限，至多僅可依法訂定其吊扣期間及繳交汽車
    牌照或駕駛執照期限；而法條既明定罰鍰不繳即有易處吊扣
    、吊銷之後續法律效果，行為人即無因易處吊扣、吊銷而遭
    受額外不可測之行政行為侵害之虞，是原處分機關縱未另外
    做成行政處分，而另行通知受處人其原有之駕駛執照遭易處
    吊扣、吊銷等等，原審遽認為違法，即有審酌之餘地。是本
    件原審法院認：屏東區監理所以一次之裁決，作成4 個行政
    處分而送達，該行政處分因逾越母法而無效云云，亦有待商
    榷。
七、綜上，原裁定未予深究，即認定原處分不當，加以撤銷，尚
    有未洽。抗告人提起本件抗告，非無理由，自應由本院將原
    裁定撤銷，發回原法院更為適法之處理。
據上論結，應依道路交通事件處理辦法第26條，刑事訴訟法第41
3條前段，裁定如主文。
中　　華　　民　　國　　96　　年　　4　　月　　20　　日
                  刑事第八庭    審判長法  官  李炫德
                                      法  官  蔡國卿
                                      法  官  簡志瑩
以上正本證明與原本無異。
不得再抗告。
中　　華　　民　　國　　96　　年　　4　　月　　20　　日
　　　　　　　　　　　　　　　　　　　書記官  白  蘭
